ACORDAO-COMPLETO-2436133

ACÓRDÃO 3550/2021 ATA 6/2021 - PRIMEIRA CÂMARA

VISTOS, relatados e discutidos estes autos de Tomada de Contas Especial instaurada pelo Ministério do Turismo, em desfavor do Sr. Luiz Donizete Sifoleli e da Associação de Rodeio Completo - Os Tropeiros, em decorrência da não comprovação da regular aplicação dos recursos repassados por meio do Convênio 737890/2010, celebrado para realização do projeto intitulado "1ª Cavalgada Fest Show de Parapuã/SP";
ACORDAM os Ministros do Tribunal de Contas da União, reunidos em Sessão da Primeira Câmara, em:
9.1. considerar revéis o Sr. Luiz Donizete Sifoleli (CPF XXX.935.791-XX) e a Associação de Rodeio Completo - Os Tropeiros (CNPJ 04.534.444/0001-68) , para todos os efeitos, nos termos do art. 12, § 3º, da Lei 8.443/1992;
9.2. julgar irregulares as contas do Sr. Luiz Donizete Sifoleli (CPF XXX.935.791-XX) e da Associação de Rodeio Completo - Os Tropeiros (CNPJ 04.534.444/0001-68) , com fundamento nos arts. 1º, inciso I, 16, inciso III, alínea "c", §2º, 19, caput, e 23, inciso III, da Lei 8.443/1992, condenando-os solidariamente ao pagamento da importância a seguir especificada e fixando-lhes o prazo de 15 dias para que comprovem perante este Tribunal, em respeito ao art. 214, inciso III, alínea "a", do RI/TCU, o recolhimento da dívida aos cofres do Tesouro Nacional, atualizada monetariamente e acrescida de juros de mora calculados a partir das datas indicadas até a data do efetivo recolhimento e com o abatimento de valores acaso já satisfeitos, nos termos da legislação vigente: 
	Data de ocorrência
	Valor histórico (R$) 

	6/7/2010
	100.000,00

9.3. aplicar ao Sr. Luiz Donizete Sifoleli (CPF XXX.935.791-XX) e à Associação de Rodeio Completo - Os Tropeiros (CNPJ 04.534.444/0001-68) , individualmente, a multa prevista no art. 57 da Lei 8.443/1992 c/c o art. 267 do RI/TCU, no valor de R$ 30.000,00 (trinta mil reais) , fixando-lhes o prazo de 15 dias, a partir das notificações, para que, nos termos do art. 214, inciso III, alínea "a", do RI/TCU, comprovem perante este Tribunal o recolhimento aos cofres do Tesouro Nacional do valor atualizado monetariamente desde a data deste Acórdão até a data do efetivo recolhimento, se for pago após o vencimento, na forma da legislação em vigor; 
9.4. autorizar, desde logo, a cobrança judicial da dívida nos termos do art. 28, inciso II, da Lei 8.443/1992 c/c o art. 219, inciso II, do RI/TCU, caso não atendida a notificação;
9.5. enviar cópia deste Acórdão ao Ministério do Turismo e aos responsáveis, para ciência, bem como à Procuradoria da República no Estado de São Paulo, nos termos do § 3º do art. 16 da Lei 8.443/1992, para adoção das medidas que considere cabíveis.

Tomada de Contas Especial instaurada pelo Ministério do Turismo,  em decorrência da não comprovação da regular aplicação dos recursos repassados por meio do Convênio 737890/2010, celebrado para realização de projeto.

Primeira Câmara

Ministério do Turismo.

3. Responsáveis: Luiz Donizete Sifoleli (CPF XXX.935.791-XX) e Associação de Rodeio Completo - Os Tropeiros (CNPJ 04.534.444/0001-68).

13.1. Ministros presentes: Walton Alencar Rodrigues (Presidente), Benjamin Zymler, Vital do Rêgo e Jorge Oliveira.
13.2. Ministro-Substituto presente: Augusto Sherman Cavalcanti (Relator).

AUGUSTO SHERMAN

Adoto, como relatório, a instrução elaborada no âmbito da Secretaria de Controle Externo de Tomada de Contas Especial (Secex/TCE) , que foi endossada pelo corpo dirigente da unidade e pelo representante do Ministério Público (peças 82-85) :
"INTRODUÇÃO
Cuidam os autos de tomada de contas especial instaurada por Ministério do Turismo, em desfavor de Luiz Donizete Sifoleli (CPF: XXX.935.791-XX) e Associação de Rodeio Completo - Os Tropeiros (CNPJ: 04.534.444/0001-68) , em razão de não comprovação da regular aplicação dos recursos repassados pela União realizadas por meio do Convênio 00802/2010, registro Siafi 737890, (peça 6) firmado entre o Ministério do Turismo e Associação de Rodeio Completo - Os Tropeiros, e que tinha por objeto o instrumento descrito como '1º Cavalgada Fest Show de Parapuã/SP'.
HISTÓRICO
Em 11/10/2017, com fundamento na IN/TCU 71/2012, alterada pela IN/TCU 76/2016 e DN/TCU 155/2016, o dirigente da instituição Ministério do Turismo autorizou a instauração da tomada de contas especial (peça 35) . O processo foi registrado no sistema e-TCE com o número 2983/2019.
O Convênio 00802/2010, registro Siafi 737890, foi firmado no valor de R$ 110.000,00, sendo R$ 100.000,00 à conta do concedente e R$ 10.000,00 referentes à contrapartida do convenente. Teve vigência de 14/6/2010 a 2/10/2010, com prazo para apresentação da prestação de contas em 14/10/2010. Os repasses efetivos da União totalizaram R$ 100.000,00 (peça 9) .
A prestação de contas e complementações enviadas foram analisadas por meio do documento constante na peça 23.
O fundamento para a instauração da Tomada de Contas Especial, conforme consignado na matriz de responsabilização elaborada pelo tomador de contas, foi a constatação da seguinte irregularidade: 
Não comprovação da execução física e/ou financeira do objeto do convênio.
Os responsáveis arrolados na fase interna foram devidamente comunicados e, diante da ausência de justificativas suficientes para elidir a irregularidade e da não devolução dos recursos, instaurou-se a tomada de contas especial.
7. No relatório (peça 49) , o tomador de contas concluiu que o prejuízo importaria no valor original de R$ 100.000,00, imputando-se a responsabilidade a Luiz Donizete Sifoleli, na condição de gestor dos recursos e Associação de Rodeio Completo - Os Tropeiros, na condição de contratado. 
8. Em 2/3/2020, a Controladoria-Geral da União emitiu o relatório de auditoria (peça 52) , em concordância com o relatório do tomador de contas. O certificado de auditoria e o parecer do dirigente do órgão de controle interno concluíram pela irregularidade das presentes contas (peças 53 e 54) .
Em 19/3/2020, o ministro responsável pela área atestou haver tomado conhecimento das conclusões contidas no relatório e certificado de auditoria, bem como do parecer conclusivo do dirigente do órgão de controle interno, manifestando-se pela irregularidade das contas, e determinou o encaminhamento do processo ao Tribunal de Contas da União (peça 55) .
Na instrução inicial (peça 58) , analisando-se os documentos nos autos, concluiu-se pela necessidade de realização de citação para as seguintes irregularidades: 
10.1. Irregularidade 1: não comprovação da execução física do objeto do convênio.
10.1.1. Evidências da irregularidade: documento técnico presente na peça 23.
10.1.2. Normas infringidas: Art. 37, caput, c/c o art. 70, parágrafo único, da Constituição Federal de 1988; art. 93, do Decreto-lei 200, de 25 de fevereiro de 1967; art. 50, §3º, da Portaria Interministerial 127/2008, e Termo do Convênio 737890/2010 (cláusula terceira, item II, alínea 'a' e Clausula Décima Terceira, Parágrafo Segundo, Alínea 'e') . .
10.2. Débito relacionado aos responsáveis Luiz Donizete Sifoleli (CPF: XXX.935.791-XX) e Associação de Rodeio Completo - Os Tropeiros (CNPJ: 04.534.444/0001-68) :
	Data de ocorrência
	Valor histórico (R$) 
	Identificador da parcela

	6/7/2010
	100.000,00
	D1

10.2.1. Cofre credor: Tesouro Nacional.
10.2.2. Responsável: Associação de Rodeio Completo - Os Tropeiros (CNPJ: 04.534.444/0001-68) .
10.2.2.1. Conduta: não comprovar a execução dos itens previstos no plano de trabalho do convênio.
10.2.2.2. Nexo de causalidade: A não apresentação de documentos que comprovassem a execução dos itens previstos no plano de trabalho resultou na presunção de dano ao erário.
10.2.2.3. Culpabilidade: não há excludentes de ilicitude, de culpabilidade e de punibilidade; é razoável supor que o administrador responsável pela pessoa jurídica tinha consciência da ilicitude de sua conduta; era exigível conduta diversa da praticada, qual seja, comprovar por meio de documentos a efetiva execução de todos os itens previstos no plano de trabalho. Ressalta-se que a análise da boa-fé relativa a pessoa jurídica de direito privado é realizada considerando as condutas de seus administradores, uma vez que os atos destes obrigam a pessoa jurídica, desde que exercidos nos limites dos poderes definidos no ato constitutivo do ente, nos termos do art. 47 do Código Civil (Acórdão 1723/2016-TCU-Plenário, Ministro-Relator Raimundo Carrero) .
10.2.3. Responsável: Luiz Donizete Sifoleli (CPF: XXX.935.791-XX) .
10.2.3.1. Conduta: não comprovar a execução dos itens previstos no plano de trabalho do convênio.
10.2.3.2. Nexo de causalidade: A não apresentação de documentos que comprovassem a execução dos itens previstos no plano de trabalho resultou na presunção de dano ao erário.
10.2.3.3. Culpabilidade: não há excludentes de ilicitude, de culpabilidade e de punibilidade; é razoável supor que o responsável tinha consciência da ilicitude de sua conduta; era exigível conduta diversa da praticada, qual seja, comprovar por meio de documentos a efetiva execução de todos os itens previstos no plano de trabalho. 
Encaminhamento: citação.
10.3. Irregularidade 2: não comprovação da execução financeira do objeto do convênio.
10.3.1. Evidências da irregularidade: documentos técnicos presentes nas peças 25 e 31.
10.3.2. Normas infringidas: Art. 37, caput, c/c o art. 70, parágrafo único, da Constituição Federal de 1988; art. 93, do Decreto-lei 200, de 25 de fevereiro de 1967; art. 50, §3º, da Portaria Interministerial 127/2008, e Termo do Convênio 737890/2010 (cláusula sétima, parágrafo primeiro) .
10.4. Débito relacionado aos responsáveis Luiz Donizete Sifoleli (CPF: XXX.935.791-XX) e Associação de Rodeio Completo - Os Tropeiros (CNPJ: 04.534.444/0001-68) :
	Data de ocorrência
	Valor histórico (R$) 
	Identificador da parcela

	6/7/2010
	100.000,00
	D1

10.4.1. Cofre credor: Tesouro Nacional.
10.4.2. Responsável: Associação de Rodeio Completo - Os Tropeiros (CNPJ: 04.534.444/0001-68) .
10.4.2.1. Conduta: não comprovar a execução do nexo de causalidade entre os recursos transferidos e as despesas efetuadas.
10.4.2.2. Nexo de causalidade: A não apresentação de documentos que comprovassem a execução financeira dos itens previstos no plano de trabalho resultou na presunção de dano ao erário.
10.4.2.3. Culpabilidade: não há excludentes de ilicitude, de culpabilidade e de punibilidade; é razoável supor que o administrador responsável pela pessoa jurídica tinha consciência da ilicitude de sua conduta; era exigível conduta diversa da praticada, qual seja, comprovar por meio de documentos a efetiva execução física e financeira de todos os itens previstos no plano de trabalho. Ressalta-se que a análise da boa-fé relativa a pessoa jurídica de direito privado é realizada considerando as condutas de seus administradores, uma vez que os atos destes obrigam a pessoa jurídica, desde que exercidos nos limites dos poderes definidos no ato constitutivo do ente, nos termos do art. 47 do Código Civil (Acórdão 1723/2016-TCU-Plenário, Ministro-Relator Raimundo Carrero) . 
10.4.3. Responsável: Luiz Donizete Sifoleli (CPF: XXX.935.791-XX) .
10.4.3.1. Conduta: não comprovar o nexo de causalidade entre os recursos transferidos e as despesas efetuadas.
10.4.3.2. Nexo de causalidade: A não apresentação de documentos que comprovassem a execução financeira dos itens previstos no plano de trabalho resultou na presunção de dano ao erário.
10.4.3.3. Culpabilidade: não há excludentes de ilicitude, de culpabilidade e de punibilidade; é razoável supor que o responsável tinha consciência da ilicitude de sua conduta; era exigível conduta diversa da praticada, qual seja, comprovar por meio de documentos a efetiva execução física e financeira de todos os itens previstos no plano de trabalho. 
Encaminhamento: citação.
10.5. Irregularidade 3: ausência de comprovação de que as empresas que não detinham direitos de exclusividade, contratadas irregularmente por inexigibilidade, pagaram o cachê de bandas ou cantores que realizaram o evento.
10.5.1. Evidências da irregularidade: documentos técnicos presentes nas peças 23, 25 e 31.
10.5.2. Normas infringidas: Art. 70, parágrafo único, da Constituição Federal de 1988; art. 93, do Decreto-lei 200, de 25 de fevereiro de 1967; art. 50, §3º, da Portaria Interministerial 127/2008, Acórdão 96/2008-TCU-Plenário, Acórdão 1435/2017-TCU-Plenário e Termo do Convênio 737890/2010 (Cláusula Terceira, inciso II, alíneas 'oo' e 'pp') . 
10.6. Débito relacionado aos responsáveis Luiz Donizete Sifoleli (CPF: XXX.935.791-XX) e Associação de Rodeio Completo - Os Tropeiros (CNPJ: 04.534.444/0001-68) :
	Data de ocorrência
	Valor histórico (R$) 
	Identificador da parcela

	6/7/2010
	100.000,00
	D1

10.6.1. Cofre credor: Tesouro Nacional.
10.6.2. Responsável: Associação de Rodeio Completo - Os Tropeiros (CNPJ: 04.534.444/0001-68) .
10.6.2.1. Conduta: não apresentar notas fiscais e recibos (ou outros documentos equivalentes) emitidos em nome das bandas e cantores e assinados por seus representantes legais ou pelos seus empresários exclusivos, sendo essa representação ou exclusividade registrada em cartório.
10.6.2.2. Nexo de causalidade: A não apresentação de notas fiscais e recibos (ou outros documentos equivalentes) emitidos em nome das bandas e cantores e assinados por seus representantes legais ou pelos seus empresários exclusivos impediu comprovação do nexo causal entre os recursos federais transferidos e os pagamentos efetuados, visto que não se provou que os valores pagos ao intermediário contratado efetivamente foi repassado as banda e artistas que realizaram shows, resultando em presunção de prejuízo ao erário.
10.6.2.3. Culpabilidade: não há excludentes de ilicitude, de culpabilidade e de punibilidade; é razoável supor que o administrador responsável pela pessoa jurídica tinha consciência da ilicitude de sua conduta; era exigível conduta diversa da praticada, qual seja, assegurar que as bandas e cantores que se apresentaram no evento efetivamente receberam o valor dos pagamentos especificados no plano de trabalho. Ressalta-se que a análise da boa-fé relativa a pessoa jurídica de direito privado é realizada considerando as condutas de seus administradores, uma vez que os atos destes obrigam a pessoa jurídica, desde que exercidos nos limites dos poderes definidos no ato constitutivo do ente, nos termos do art. 47 do Código Civil (Acórdão 1723/2016-TCU-Plenário, Ministro-Relator Raimundo Carrero) .
10.6.3. Responsável: Luiz Donizete Sifoleli (CPF: XXX.935.791-XX) .
10.6.3.1. Conduta: não apresentar notas fiscais e recibos (ou outros documentos equivalentes) emitidos em nome das bandas e cantores e assinados por seus representantes legais ou pelos seus empresários exclusivos, sendo essa representação ou exclusividade registrada em cartório.
10.6.3.2. Nexo de causalidade: A não apresentação de notas fiscais e recibos (ou outros documentos equivalentes) emitidos em nome das bandas e cantores e assinados por seus representantes legais ou pelos seus empresários exclusivos impediu comprovação do nexo causal entre os recursos federais transferidos e os pagamentos efetuados, visto que não se provou que os valores pagos ao intermediário contratado efetivamente foi repassado as banda e artistas que realizaram shows, resultando em presunção de prejuízo ao erário.
10.6.3.3. Culpabilidade: não há excludentes de ilicitude, de culpabilidade e de punibilidade; é razoável supor que o responsável tinha consciência da ilicitude de sua conduta; era exigível conduta diversa da praticada, qual seja, assegurar que as bandas e cantores que se apresentaram no evento efetivamente receberam o valor dos pagamentos especificados no plano de trabalho. 
Encaminhamento: citação.
Em cumprimento ao pronunciamento da unidade (peça 60) , foram efetuadas citações dos responsáveis, nos moldes adiante:
 Luiz Donizete Sifoleli - promovida a citação do responsável, conforme delineado adiante:
	Comunicação: Ofício 29205/2020 - Seproc (peça 67) 
Data da Expedição: 26/6/2020
Data da Ciência: 29/6/2020 (peça 69) 
Nome Recebedor: Raquel Santos
Observação: Ofício enviado para o endereço do responsável, conforme pesquisa na base de dados no sistema do Renach, custodiada pelo TCU (peça 64) .
Fim do prazo para a defesa: 14/7/2020
	
 Associação de Rodeio Completo - Os Tropeiros - promovida a citação do responsável, conforme delineado adiante:
	Comunicação: Ofício 29203/2020 - Seproc (peça 65) 
Data da Expedição: 26/6/2020
Data da Ciência: 29/6/2020 (peça 70) 
Nome Recebedor: Raquel Santos
Observação: Ofício enviado para o endereço do responsável, conforme pesquisa na base de dados no sistema do Renach, custodiada pelo TCU (peça 62) .
Fim do prazo para a defesa: 14/7/2020
	
	Comunicação: Edital 1225/2020 - Seproc (peças 75 e 77) 
Data da Publicação: 13/8/2020
Fim do prazo para a defesa: 29/8/2020
	
Conforme Despacho de Conclusão das Comunicações Processuais (peça 81) , as providências inerentes às comunicações processuais foram concluídas. 
Transcorrido o prazo regimental, os responsáveis Luiz Donizete Sifoleli e Associação de Rodeio Completo - Os Tropeiros permaneceram silentes, devendo ser considerados reveis, nos termos do art. 12, § 3º, da Lei 8.443/1992.
ANÁLISE DOS PRESSUPOSTOS DE PROCEDIBILIDADE DA IN/TCU 71/2012
Avaliação de Viabilidade do Exercício do Contraditório e Ampla Defesa
Verifica-se que não houve o transcurso de mais de dez anos desde o fato gerador sem que tenha havido a notificação dos responsáveis pela autoridade administrativa federal competente (art. 6º, inciso II, c/c art. 19 da IN/TCU 71/2012, modificada pela IN/TCU 76/2016) , uma vez que o fato gerador da irregularidade sancionada ocorreu em 6/7/2010, e os responsáveis foram notificados sobre as irregularidades pela autoridade administrativa competente conforme abaixo:
17.1. Luiz Donizete Sifoleli, por meio do ofício acostado à peça 33, recebido em 22/8/2017, conforme AR (peça 36) .
17.2. Associação de Rodeio Completo - Os Tropeiros, por meio do ofício acostado à peça 32, recebido em 22/8/2017, conforme AR (peça 34) .
Valor de Constituição da TCE 	
Verifica-se, ainda, que o valor atualizado do débito apurado (sem juros) em 1/1/2017 é de R$ 153.550,00, portanto superior ao limite mínimo de R$ 100.000,00, na forma estabelecida conforme os arts. 6º, inciso I, e 19 da IN/TCU 71/2012, modificada pela IN/TCU 76/2016. 
OUTROS PROCESSOS/DÉBITOS NOS SISTEMAS DO TCU COM OS MESMOS RESPONSÁVEIS
Informa-se que foi encontrado processo no Tribunal com os mesmos responsáveis:
	Responsável
	Processos

	Luiz Donizete Sifoleli
	Processo 000.425/2020-6 [TCE, aberto, 'TCE instaurada pelo (a) MINISTÉRIO DO TURISMO (VINCULADOR) em razão de Não comprovação da regular aplicação dos recursos repassados pela União, Convênio 00484/2010, firmado com o/a MINISTERIO DO TURISMO, Siafi/Siconv 735859, função COMERCIO E SERVICOS, que teve como objeto 1º Cavalgada Fest Show de Tarabai/SP (nº da TCE no sistema: 180/2018) ']
Processo 018.672/2019-1 [TCE, aberto, 'TCE instaurada pelo (a) MINISTÉRIO DO TURISMO (VINCULADOR) em razão de Não comprovação da regular aplicação dos recursos repassados pela União, Convênio 00654/2009, firmado com o/a MINISTERIO DO TURISMO, Siafi/Siconv 704041, função COMERCIO E SERVICOS, que teve como objeto 1° FEIRA AGROPECUÁRIA DO COMÉCIO DE IEPÊ/SP (nº da TCE no sistema: 505/2017) ']
Processo 022.212/2016-7 [TCE, aberto, 'MTur, encaminha processo 72031.001092/2016-64 de TCE instaurado pelo MT, em razão do não encaminhamento de documentação exigida para a prestação de contas do Convênio n. 706529/2009, celebrado com a Associação de Rodeio Completo  ' Os Tropeiros, com sede na cidade de Taciba-São Paulo.  Responsáveis: Associação de Rodeio Completo  ' Os Tropeiros e Luiz Donizete Sifoleli']
Processo 022.211/2016-0 [TCE, aberto, 'Ministério do Turismo encaminha processo nº 72031.000710/2016-59 de TCE instaurado pelo MT, em razão do não encaminhamento de documentação exigida para a prestação de contas do Convênio n. 703109/2009, celebrado com a Associação de Rodeio Completo  ' Os Tropeiros, com sede na cidade de Taciba-São Paulo.  Responsáveis: Associação de Rodeio Completo  ' Os Tropeiros e Luiz Donizete Sifoleli ']
Processo 016.922/2015-8 [TCE, aberto, 'Tomada de Contas Especial instaurada pelo Ministério do Turismo contra Associação de Rodeio Completo - Os Tropeiros/SP por impugnação de despesas. (Proc.: 72031.003795/2014-65; Conv.: 703402/2009; SICONV: 703.402) ']
Processo 017.845/2020-3 [CBEX, encerrado, 'Cobrança Executiva de débito originária do (s) AC (s) AC-9002-28/2018-1C , referente ao TC Processo 022.212/2016-7']
Processo 017.849/2020-9 [CBEX, encerrado, 'Cobrança Executiva de multa originária do (s) AC (s) AC-9002-28/2018-1C , referente ao TC Processo 022.212/2016-7']
Processo 034.500/2016-2 [CBEX, encerrado, 'Cobrança Executiva de multa originária do (s) AC (s) AC-6212-35/2016-1C , referente ao TC Processo 001.114/2015-8']
Processo 034.498/2016-8 [CBEX, encerrado, 'Cobrança Executiva de débito originária do (s) AC (s) AC-6212-35/2016-1C , referente ao TC Processo 001.114/2015-8']
Processo 023.671/2017-3 [CBEX, encerrado, 'Cobrança Executiva de multa originária do (s) AC (s) AC-6869-40/2016-1C , referente ao TC Processo 016.922/2015-8']
Processo 023.669/2017-9 [CBEX, encerrado, 'Cobrança Executiva de débito originária do (s) AC (s) AC-6869-40/2016-1C , referente ao TC Processo 016.922/2015-8']
Processo 001.114/2015-8 [TCE, encerrado, 'Convênio 219/2010 (Siafi/Siconv 732670) , firmado entre o Ministério do Turismo e a Associação de Rodeio Completo de Taciba - Os Tropeiros ']
Processo 032.083/2020-3 [CBEX, aberto, 'Cobrança Executiva de débito originária do (s) AC (s) AC-14868-42/2018-1C , referente ao TC Processo 022.211/2016-0']
Processo 032.079/2020-6 [CBEX, aberto, 'Cobrança Executiva de multa originária do (s) AC (s) AC-9001-28/2018-1C , referente ao TC Processo 022.211/2016-0']
Processo 032.082/2020-7 [CBEX, aberto, 'Cobrança Executiva de débito originária do (s) AC (s) AC-9001-28/2018-1C , referente ao TC Processo 022.211/2016-0']
Processo 032.081/2020-0 [CBEX, aberto, 'Cobrança Executiva de débito originária do (s) AC (s) AC-9001-28/2018-1C , referente ao TC Processo 022.211/2016-0']

	Associação de Rodeio Completo - Os Tropeiros
	Processo 000.425/2020-6 [TCE, aberto, 'TCE instaurada pelo (a) MINISTÉRIO DO TURISMO (VINCULADOR) em razão de Não comprovação da regular aplicação dos recursos repassados pela União, Convênio 00484/2010, firmado com o/a MINISTERIO DO TURISMO, Siafi/Siconv 735859, função COMERCIO E SERVICOS, que teve como objeto 1º Cavalgada Fest Show de Tarabai/SP (nº da TCE no sistema: 180/2018) ']
Processo 018.672/2019-1 [TCE, aberto, 'TCE instaurada pelo (a) MINISTÉRIO DO TURISMO (VINCULADOR) em razão de Não comprovação da regular aplicação dos recursos repassados pela União, Convênio 00654/2009, firmado com o/a MINISTERIO DO TURISMO, Siafi/Siconv 704041, função COMERCIO E SERVICOS, que teve como objeto 1° FEIRA AGROPECUÁRIA DO COMÉCIO DE IEPÊ/SP (nº da TCE no sistema: 505/2017) ']
Processo 022.212/2016-7 [TCE, aberto, 'MTur, encaminha processo 72031.001092/2016-64 de TCE instaurado pelo MT, em razão do não encaminhamento de documentação exigida para a prestação de contas do Convênio n. 706529/2009, celebrado com a Associação de Rodeio Completo  ' Os Tropeiros, com sede na cidade de Taciba-São Paulo.  Responsáveis: Associação de Rodeio Completo  ' Os Tropeiros e Luiz Donizete Sifoleli']
Processo 022.211/2016-0 [TCE, aberto, 'Ministério do Turismo encaminha processo nº 72031.000710/2016-59 de TCE instaurado pelo MT, em razão do não encaminhamento de documentação exigida para a prestação de contas do Convênio n. 703109/2009, celebrado com a Associação de Rodeio Completo  ' Os Tropeiros, com sede na cidade de Taciba-São Paulo.  Responsáveis: Associação de Rodeio Completo  ' Os Tropeiros e Luiz Donizete Sifoleli ']
Processo 016.922/2015-8 [TCE, aberto, 'Tomada de Contas Especial instaurada pelo Ministério do Turismo contra Associação de Rodeio Completo - Os Tropeiros/SP por impugnação de despesas. (Proc.: 72031.003795/2014-65; Conv.: 703402/2009; SICONV: 703.402) ']
Processo 017.845/2020-3 [CBEX, encerrado, 'Cobrança Executiva de débito originária do (s) AC (s) AC-9002-28/2018-1C , referente ao TC Processo 022.212/2016-7']
Processo 017.848/2020-2 [CBEX, encerrado, 'Cobrança Executiva de multa originária do (s) AC (s) AC-9002-28/2018-1C , referente ao TC Processo 022.212/2016-7']
Processo 034.499/2016-4 [CBEX, encerrado, 'Cobrança Executiva de multa originária do (s) AC (s) AC-6212-35/2016-1C , referente ao TC Processo 001.114/2015-8']
Processo 034.498/2016-8 [CBEX, encerrado, 'Cobrança Executiva de débito originária do (s) AC (s) AC-6212-35/2016-1C , referente ao TC Processo 001.114/2015-8']
Processo 023.670/2017-7 [CBEX, encerrado, 'Cobrança Executiva de multa originária do (s) AC (s) AC-6869-40/2016-1C , referente ao TC Processo 016.922/2015-8']
Processo 023.669/2017-9 [CBEX, encerrado, 'Cobrança Executiva de débito originária do (s) AC (s) AC-6869-40/2016-1C , referente ao TC Processo 016.922/2015-8']
Processo 001.114/2015-8 [TCE, encerrado, 'Convênio 219/2010 (Siafi/Siconv 732670) , firmado entre o Ministério do Turismo e a Associação de Rodeio Completo de Taciba - Os Tropeiros ']
Processo 032.076/2020-7 [CBEX, aberto, 'Cobrança Executiva de multa originária do (s) AC (s) AC-9001-28/2018-1C , referente ao TC Processo 022.211/2016-0']
Processo 032.083/2020-3 [CBEX, aberto, 'Cobrança Executiva de débito originária do (s) AC (s) AC-14868-42/2018-1C , referente ao TC Processo 022.211/2016-0']
Processo 032.082/2020-7 [CBEX, aberto, 'Cobrança Executiva de débito originária do (s) AC (s) AC-9001-28/2018-1C , referente ao TC Processo 022.211/2016-0']
Processo 032.081/2020-0 [CBEX, aberto, 'Cobrança Executiva de débito originária do (s) AC (s) AC-9001-28/2018-1C , referente ao TC Processo 022.211/2016-0']

A tomada de contas especial está, assim, devidamente constituída e em condição de ser instruída.
EXAME TÉCNICO
Da validade das notificações:
Preliminarmente, cumpre tecer breves considerações sobre a forma como são realizadas as comunicações processuais no TCU. A esse respeito, destacam-se o art. 179, do Regimento Interno do TCU (Resolução 155, de 4/12/2002) e o art. 4º, inciso III, § 1º, da Resolução TCU 170, de 30 de junho de 2004, in verbis:
Art. 179. A citação, a audiência ou a notificação, bem como a comunicação de diligência, farse-ão:
I - mediante ciência da parte, efetivada por servidor designado, por meio eletrônico, fac-símile, telegrama ou qualquer outra forma, desde que fique confirmada inequivocamente a entrega da comunicação ao destinatário;
II - mediante carta registrada, com aviso de recebimento que comprove a entrega no endereço do destinatário;
III - por edital publicado no Diário Oficial da União, quando o seu destinatário não for localizado
 (...) 
Art. 3º As comunicações serão dirigidas ao responsável, ou ao interessado, ou ao dirigente de órgão ou entidade, ou ao representante legal ou ao procurador constituído nos autos, com poderes expressos no mandato para esse fim, por meio de:
I - correio eletrônico, fac-símile ou telegrama;
II - servidor designado;
III - carta registrada, com aviso de recebimento;
IV - edital publicado no Diário Oficial da União, quando o seu destinatário não for localizado, nas hipóteses em que seja necessário o exercício de defesa.
Art. 4º. Consideram-se entregues as comunicações:
I - efetivadas conforme disposto nos incisos I e II do artigo anterior, mediante confirmação da ciência do destinatário;
II - realizadas na forma prevista no inciso III do artigo anterior, com o retorno do aviso de recebimento, entregue comprovadamente no endereço do destinatário;
III - na data de publicação do edital no Diário Oficial da União, quando realizadas na forma prevista no inciso IV do artigo anterior.
§ 1º O endereço do destinatário deverá ser previamente confirmado mediante consulta aos sistemas disponíveis ao Tribunal ou a outros meios de informação, a qual deverá ser juntada ao respectivo processo.
 (...) 
Bem se vê, portanto, que a validade da citação via postal não depende de que o aviso de recebimento seja assinado pelo próprio destinatário da comunicação, o que dispensa, no caso em tela, a entrega do AR em 'mãos próprias'. A exigência da norma é no sentido de o Tribunal verificar se a correspondência foi entregue no endereço correto, residindo aqui a necessidade de certeza inequívoca. 
Não é outra a orientação da jurisprudência do TCU, conforme se verifica dos julgados a seguir transcritos:
São válidas as comunicações processuais entregues, mediante carta registrada, no endereço correto do responsável, não havendo necessidade de que o recebimento seja feito por ele próprio (Acórdão 3648/2013-TCU-Segunda Câmara, Relator Min. José Jorge) ;
É prescindível a entrega pessoal das comunicações pelo TCU, razão pela qual não há necessidade de que o aviso de recebimento seja assinado pelo próprio destinatário. Entregandose a correspondência no endereço correto do destinatário, presume-se o recebimento da citação. (Acórdão 1019/2008-TCU-Plenário, Relator Min. Benjamin Zymler) ;
As comunicações do TCU, inclusive as citações, deverão ser realizadas mediante Aviso de Recebimento - AR, via Empresa Brasileira de Correios e Telégrafos, bastando para sua validade que se demonstre que a correspondência foi entregue no endereço correto. (Acórdão 1526/2007-TCU-Plenário, Relator Min. Aroldo Cedraz) .
A validade do critério de comunicação processual do TCU foi referendada pelo Supremo Tribunal Federal, nos termos do julgamento do MS-AgR 25.816/DF, por meio do qual se afirmou a desnecessidade da ciência pessoal do interessado, entendendo-se suficiente a comprovação da entrega do 'AR' no endereço do destinatário:
Ementa: agravo regimental. Mandado de segurança. Desnecessidade de intimação pessoal das decisões do tribunal de contas da união. art. 179 do regimento interno do TCU. Intimação do ato impugnado por carta registrada, iniciado o prazo do art. 18 da lei nº 1.533/51 da data constante do aviso de recebimento. Decadência reconhecida. Agravo improvido.
O envio de carta registrada com aviso de recebimento está expressamente enumerado entre os meios de comunicação de que dispõe o Tribunal de Contas da União para proceder às suas intimações.
O inciso II do art. 179 do Regimento Interno do TCU é claro ao exigir apenas a comprovação da entrega no endereço do destinatário, bastando o aviso de recebimento simples. 
Da revelia dos responsáveis Luiz Donizete Sifoleli e Associação de Rodeio Completo - Os Tropeiros
No caso vertente, a citação de cada um dos responsáveis (Luiz Donizete Sifoleli e Associação de Rodeio Completo - Os Tropeiros) se deu em endereços provenientes de pesquisas de endereços realizadas pelo TCU (vide parágrafos acima) , porquanto, devido ao insucesso de realizar a citação em endereços constantes na base de dados da Receita custodiada pelo TCU (peça 73) , buscou-se a notificação em endereços provenientes das bases de dados públicas custodiadas pelo TCU (TSE e Renach - peça 74) e das bases de dados do próprio TCU. A entrega dos ofícios citatórios nesses endereços ficou comprovada e ainda realizou-se a notificação da Associação por edital publicado no Diário Oficial da União (peça 75) 
Importante destacar que, antes de promover a citação por edital, para assegurar a ampla defesa, buscaram-se outros meios possíveis para localizar e citar os responsáveis, nos limites da razoabilidade, fazendo juntar aos autos informação comprobatória dos diferentes meios experimentados que restaram frustrados, tal como se demonstrou no item anterior da presente instrução (Acórdão 4851/2017-TCU-Primeira Câmara, Relator Min. Augusto Sherman) .
Nos processos do TCU, a revelia não leva à presunção de que seriam verdadeiras todas as imputações levantadas contra os responsáveis, diferentemente do que ocorre no processo civil, em que a revelia do réu opera a presunção da verdade dos fatos narrados pelo autor (Acórdão 1009/2018-TCU-Plenário, Relator Min. Bruno Dantas; 2369/2013 - TCU - Plenário, Relator Min. Benjamin Zymler e 2449/2013 - TCU - Plenário, Relator Min. Benjamin Zymler) . Dessa forma, a avaliação da responsabilidade do agente não pode prescindir da prova existente no processo ou para ele carreada. 
Ao não apresentar sua defesa, os responsáveis deixaram de produzir prova da regular aplicação dos recursos sob sua responsabilidade, em afronta às normas que impõem aos gestores públicos a obrigação legal de, sempre que demandados pelos órgãos de controle, apresentar os documentos que demonstrem a correta utilização das verbas públicas, a exemplo do contido no art. 93 do Decreto-Lei 200/1967: 'Quem quer que utilize dinheiros públicos terá de justificar seu bom e regular emprego na conformidade das leis, regulamentos e normas emanadas das autoridades administrativas competentes.' 
Mesmo as alegações de defesa não sendo apresentadas, considerando o princípio da verdade real que rege esta Corte, procurou-se buscar, em manifestações dos responsáveis na fase interna desta Tomada de Contas Especial, se havia algum argumento que pudesse ser aproveitado a seu favor. 
Os argumentos apresentados na fase interna (peça 10) não elidem as irregularidades apontadas.
Em se tratando de processo em que a parte interessada não se manifestou acerca das irregularidades imputadas, não há elementos para que se possa efetivamente aferir e reconhecer a ocorrência de boa-fé na conduta dos responsáveis, podendo este Tribunal, desde logo, proferir o julgamento de mérito pela irregularidade das contas, conforme os termos dos §§ 2º e 6º do art. 202 do Regimento Interno do TCU. (Acórdão 2064/2011-TCU-Primeira Câmara (relator Min. Ubiratan Aguiar) , 6.182/2011-TCU-1ª Câmara (relator Min. Weber de Oliveira) , 4.072/2010-TCU-1ª Câmara (Relator Min. Valmir Campelo) , 1.189/2009-TCU-1ª Câmara (Relator Min. Marcos Bemquerer) , 731/2008-TCU-Plenário (Relator Min. Aroldo Cedraz) . Ressalta-se que a análise da boa-fé relativa a pessoa jurídica de direito privado é realizada considerando as condutas de seus administradores, uma vez que os atos destes obrigam a pessoa jurídica, desde que exercidos nos limites dos poderes definidos no ato constitutivo do ente, nos termos do art. 47 do Código Civil (Acórdão 1723/2016-TCU-Plenário, Ministro-Relator Raimundo Carrero) .
Dessa forma, os responsáveis Luiz Donizete Sifoleli e Associação de Rodeio Completo - Os Tropeiros devem ser considerados revéis, nos termos do art. 12, § 3º, da Lei 8.443/1992, devendo as contas serem julgadas irregulares, condenando-os solidariamente ao débito apurado e aplicando-lhes a multa prevista no art. 57 da Lei 8.443/1992.
Prescrição da Pretensão Punitiva
Vale ressaltar que a pretensão punitiva do TCU, conforme Acórdão 1441/2016-TCU-Plenário, Relator Min. Benjamin Zymler, que uniformizou a jurisprudência acerca dessa questão, subordina-se ao prazo geral de prescrição indicado no art. 205 do Código Civil, que é de dez anos, contado da data de ocorrência da irregularidade sancionada, nos termos do art. 189 do Código Civil, sendo este prazo interrompido pelo ato que ordenar a citação, a audiência ou a oitiva dos responsáveis.
No caso em exame, não ocorreu a prescrição, uma vez que a irregularidade sancionada ocorreu em 6/7/2010, e o ato de ordenação da citação ocorreu em 14/6/2020.
CONCLUSÃO
Em face da análise promovida na seção 'Exame Técnico', verifica-se que os responsáveis Luiz Donizete Sifoleli e Associação de Rodeio Completo - Os Tropeiros não lograram comprovar a boa e regular aplicação dos recursos, instados a se manifestar, optaram pelo silêncio, configurando a revelia, nos termos do § 3º, do art. 12, da Lei 8.443/1992. Ademais, inexistem nos autos elementos que demonstrem a boa-fé dos responsáveis ou a ocorrência de outras excludentes de culpabilidade.
Verifica-se também que não houve a prescrição da pretensão punitiva, conforme análise já realizada.
Tendo em vista que não constam dos autos elementos que permitam reconhecer a boa-fé dos responsáveis, sugere-se que as suas contas sejam julgadas irregulares, nos termos do art. 202, § 6º, do Regimento Interno do TCU, com a imputação do débito atualizado monetariamente e acrescido de juros de mora, nos termos do art. 202, § 1º do Regimento Interno do TCU, descontado o valor eventualmente recolhido, com a aplicação da multa prevista no art. 57 da Lei 8.443/1992.
Por fim, como não houve elementos que pudessem modificar o entendimento acerca das irregularidades em apuração, mantém-se a matriz de responsabilização presente na peça 57.
PROPOSTA DE ENCAMINHAMENTO
Diante do exposto, submetemos os autos à consideração superior, propondo ao Tribunal:
considerar revéis os responsáveis Luiz Donizete Sifoleli (CPF: XXX.935.791-XX) e Associação de Rodeio Completo - Os Tropeiros (CNPJ: 04.534.444/0001-68) , para todos os efeitos, dando-se prosseguimento ao processo, com fulcro no art. 12, § 3º, da Lei 8.443/1992; 
julgar irregulares, nos termos dos arts. 1º, inciso I, 16, inciso III, alínea 'c', da Lei 8.443/1992, c/c os arts. 19 e 23, inciso III, da mesma Lei, as contas dos responsáveis Luiz Donizete Sifoleli (CPF: XXX.935.791-XX) e Associação de Rodeio Completo - Os Tropeiros (CNPJ: 04.534.444/0001-68) , condenando-os solidariamente ao pagamento das importâncias a seguir especificadas, atualizadas monetariamente e acrescidas dos juros de mora, calculadas a partir das datas discriminadas até a data da efetiva quitação do débito, fixando-lhes o prazo de quinze dias, para que comprovem, perante o Tribunal, o recolhimento das referidas quantias aos cofres do Tesouro Nacional, nos termos do art. 23, inciso III, alínea 'a', da citada lei, c/c o art. 214, inciso III, alínea 'a', do Regimento Interno do TCU. 
Débito relacionado ao responsável Associação de Rodeio Completo - Os Tropeiros (CNPJ: 04.534.444/0001-68) em solidariedade com Luiz Donizete Sifoleli (CPF: XXX.935.791-XX) :
	Data de ocorrência
	Valor histórico (R$) 

	6/7/2010
	100.000,00

Valor atualizado do débito (com juros) em 28/9/2020: R$ 214.382,50.
aplicar individualmente aos responsáveis Luiz Donizete Sifoleli (CPF: XXX.935.791-XX) e Associação de Rodeio Completo - Os Tropeiros (CNPJ: 04.534.444/0001-68) , a multa prevista no art. 57 da Lei 8.443/1992 c/c o art. 267 do Regimento Interno do TCU, fixando-lhes o prazo de quinze dias, a contar da notificação, para que comprovem, perante o Tribunal (art. 214, III, alínea 'a', do Regimento Interno do TCU) , o recolhimento da dívida aos cofres do Tesouro Nacional, atualizada monetariamente desde a data do acórdão que vier a ser proferido por este Tribunal até a data do efetivo recolhimento, se paga após o vencimento, na forma da legislação em vigor;
autorizar, desde logo, a cobrança judicial das dívidas, caso não atendidas as notificações, na forma do disposto no art. 28, inciso II, da Lei 8.443/1992;
autorizar também, desde logo, se requerido, com fundamento no art. 26, da Lei 8.443, de 1992, c/c o art. 217, §§ 1º e 2º do Regimento Interno do TCU, o parcelamento da (s) dívida (s) em até 36 parcelas, incidindo, sobre cada parcela, corrigida monetariamente, os correspondentes acréscimos legais, fixando-lhe o prazo de quinze dias, a contar do recebimento da notificação, para comprovar, perante o Tribunal, o recolhimento da primeira parcela, e de trinta dias, a contar da parcela anterior, para comprovar os recolhimentos das demais parcelas, devendo incidir, sobre cada valor mensal, atualizado monetariamente, os juros de mora devidos, no caso do débito, na forma prevista na legislação em vigor, alertando os responsáveis de que a falta de comprovação do recolhimento de qualquer parcela importará o vencimento antecipado do saldo devedor, nos termos do § 2º do art. 217 do Regimento Interno deste Tribunal; 
enviar cópia do Acórdão a ser prolatado à Procuradoria da República no Estado de SP, nos termos do § 3º do art. 16 da Lei 8.443/1992, c/c o § 7º do art. 209 do Regimento Interno do TCU, para adoção das medidas cabíveis; e
enviar cópia do Acórdão que vier a ser proferido ao Ministério do Turismo e ao responsável, para ciência, informando que a presente deliberação, acompanhada do Relatório e do Voto que a fundamenta, está disponível para a consulta no endereço www.tcu.gov.br/acordaos, além de esclarecer que, caso requerido, o TCU poderá fornecer sem custos as correspondentes cópias, de forma impressa;
informar à Procuradoria da República no Estado de SP, ao Ministério do Turismo e aos responsáveis que a presente deliberação, acompanhada do Relatório e do Voto que a fundamenta, está disponível para a consulta no endereço www.tcu.gov.br/acordaos, além de esclarecer que, caso requerido, o TCU poderá fornecer sem custos as correspondentes cópias, de forma impressa; e
informar à Procuradoria da República no Estado de SP que, nos termos do parágrafo único do art. 62 da Resolução TCU 259/2014, os procuradores e membros do Ministério Público credenciados nesta Corte podem acessar os presentes autos de forma eletrônica e automática, ressalvados apenas os casos de eventuais peças classificadas como sigilosas, as quais requerem solicitação formal."
	É o relatório.

não há.

Procurador Marinus Eduardo De Vries Marsico.

TOMADA DE CONTAS ESPECIAL. CONVÊNIO. 1ª CAVALGADA FEST SHOW DE PARAPUÃ/SP. NÃO COMPROVAÇÃO DA REGULAR APLICAÇÃO DOS RECURSOS. CITAÇÃO DA ASSOCIAÇÃO DE RODEIO COMPLETO - OS TROPEIROS E DO SEU PRESIDENTE. REVELIA. AUSÊNCIA DE ELEMENTOS CAPAZES DE ELIDIR AS OCORRÊNCIAS APONTADAS. CONTAS IRREGULARES. DÉBITO. MULTA.

TOMADA DE CONTAS ESPECIAL (TCE)

Secretaria de Controle Externo de Tomada de Contas Especial (SecexTCE).

Em exame Tomada de Contas Especial instaurada pelo Ministério do Turismo, em desfavor da Associação de Rodeio Completo - Os Tropeiros e do seu presidente, Sr. Luiz Donizete Sifoleli, em decorrência da não comprovação da regular aplicação dos recursos repassados por meio do Convênio 737890/2010, celebrado para realização do projeto intitulado "1ª Cavalgada Fest Show de Parapuã/SP".
Para execução do ajuste, com vigência de 14/6/2010 a 2/10/2010, foram previstos R$ 110.000,00, sendo R$ 10.000,00 relativos à contrapartida e R$ 100.000,00 em recursos federais, creditado em 6/7/2010.
O órgão concedente entendeu, consoante Nota Técnica de Análise nº 146/2011 (peça 23) , que não foram apresentados elementos suficientes que permitam a emissão de parecer técnico conclusivo a respeito do cumprimento do objeto do convênio; bem como, por meio das Notas Técnicas Financeiras PGTUR nº s 642/2017 e 806/2017 (peças 25 e 31) , pela rejeição da prestação de contas.
No âmbito desta Corte, a SecexTCE promoveu a citação do Sr. Luiz Donizete Sifoleli e da Associação de Rodeio Completo-Os Tropeiros, em decorrência da não comprovação:
da execução física do objeto do convênio, haja vista a não demonstração da execução dos itens previstos no plano de trabalho; 
da execução financeira, em razão da ausência do nexo de causalidade entre os recursos transferidos e as despesas efetuadas; e
 de que as empresas que não detinham direitos de exclusividade pagaram o cachê de bandas ou cantores que realizaram o evento, eis que não foram apresentadas notas fiscais e recibos (ou outros documentos equivalentes) emitidos em nome das bandas e cantores e assinados por seus representantes legais ou pelos seus empresários exclusivos.
Os responsáveis, todavia, permaneceram silentes. Diante da revelia e inexistindo nos autos elementos que permitam concluir pela ocorrência de boa-fé ou de outros excludentes de culpabilidade, a unidade técnica propõe julgar irregulares as contas do Sr. Luiz Donizete Sifoleli e da Associação de Rodeio Completo - Os Tropeiros, condená-los solidariamente ao pagamento do valor total repassado e aplicar individualmente a multa prevista no art. 57 da Lei 8.443/1992.
O Procurador Marinus Eduardo De Vries Marsico se manifestou de acordo com a proposta.
Anuo, de igual forma, à análise promovida pela unidade técnica, a qual adoto como parte das minhas razões de decidir.
Os ofícios citatórios foram recebidos no endereço disponível no Registro Nacional de Carteira de Habilitação - Renach (peças 69 e 70) .
Passado o prazo fixado sem a apresentação de alegações de defesa ou sem o recolhimento do débito imputado, cabe considerar os responsáveis revéis, nos termos do art. 12, § 3º, da Lei 8.443/1992, dando-se prosseguimento aos autos.
Consoante jurisprudência pacífica desta Corte, compete ao gestor dos recursos prestar contas da integralidade das verbas federais recebidas, cabendo-lhe o ônus da prova quanto à boa e regular aplicação dos valores que lhe foram confiados. 
Os elementos constantes dos autos, consoante apontado pelo Ministério do Turismo, não são suficientes para demonstrar a execução física nem a financeira do projeto, uma vez que não foram apresentados os documentos complementares à prestação de contas, como fotografia e/ou filmagem de cada item listado no plano de trabalho, contratos de exclusividade entre os artistas e a empresa contratada, extrato bancário completo, comprovante de pagamento de parte das despesas, entre outros.
Ressalto que tais exigências estavam expressamente previstas nos termos do Convênio 737890/2010 (peça 6) , cláusula terceira, II, "jj", "oo", e "pp"; clausula décima terceira, parágrafo segundo, "e".
Sem essa comprovação, apropriada a condenação do Sr. Luiz Donizete Sifoleli, gestor dos recursos, bem como da Associação de Rodeio Completo - Os Tropeiros, consoante entendimento pacificado neste Tribunal por meio da Súmula 286: 
"A pessoa jurídica de direito privado destinatária de transferências voluntárias de recursos federais feitas com vistas à consecução de uma finalidade pública responde solidariamente com seus administradores pelos danos causados ao erário na aplicação desses recursos."
Assim, não apresentado qualquer elemento apto a elidir as irregularidades apontadas, as contas dos responsáveis devem ser julgadas irregulares, com fulcro no art. 16, inciso III, alínea "c", §2º, da Lei 8.443/1992, com condenação ao ressarcimento do valor recebido (R$ 100.000,00) e aplicação da multa prevista no art. 57 da mesma lei. 
Apropriado, ainda, nos termos do art. 16, § 3º, da Lei 8.443/92, dar ciência da deliberação à Procuradoria da República no Estado de São Paulo para adoção das medidas que considere cabíveis.
Ante o exposto, manifesto-me por que o Tribunal aprove o acórdão que ora submeto à apreciação deste colegiado.
TCU, Sala das Sessões Ministro Luciano Brandão Alves de Souza, em 9 de março de 2021.
AUGUSTO SHERMAN CAVALCANTI 
Relator